【裁判字號】    95,上,201
【裁判日期】    950606
【裁判案由】    損害賠償
【裁判全文】
臺灣高等法院民事判決                   95年度上字第201號
上  訴  人  威任工業股份有限公司
                        號2樓
法定代理人  丙○○
訴訟代理人  陳志忠律師
被  上訴人  乙○○
訴訟代理人  毛國樑律師
上列當事人間請求損害賠償事件，上訴人對於中華民國95年1月
25日臺灣臺北地方法院94年度訴字第4638號第一審判決，提起上
訴，本院於5年5月23日辯論終結判決如下：
    主  文
上訴駁回。
第二審訴訟費用由上訴人負擔。
    事實及理由
一、本件上訴人主張：上訴人經由訴外人方國正介紹，於民國93
    年1月7日與訴外人瑪瑞松有限公司（下稱瑪瑞松公司）簽訂
    PHS手機合作開發合約書，上訴人另與方國正於93年1月12日
    簽訂佣金支付協議書，約定瑪瑞松公司依約給付上訴人第1
    期開發費用美金20萬元後，上訴人即支付方國正佣金美金11
    萬元（折合新台幣約為370萬元）。上訴人即依約履行陸續
    完成各項開發工作。並支付方國正佣金新台幣（下同）370
    萬元。詎93年2月間，被上訴人以瑪瑞松公司代理人身分與
    上訴人公司總經理徐其偉、訴外人陳傑民在大陸東莞市一次
    聚會中，雙方達成手機外觀變更設計共識，因此延誤原約之
    時程，不料瑪瑞松公司於93年5月18日據以終止合約，經查
    證，該公司否認有變更手機外觀之共識，至此上訴人方知被
    上訴人所為係無代理權人之法律行為，上訴人不得已而與該
    公司協議終止合約，返還美金29萬元。惟上訴人支付方國正
    之佣金370萬元，不得請求返還，依民法第110條規定，被上
    訴人自應負損害賠償責任。爰起訴請求判命被上訴人如數給
    付並加計法定遲延利息之判決。並願供擔保請准宣告假執行
    。( 原審為其敗訴之判決，上訴人聲明不服，並上訴聲明：
    一、原判決廢棄，二、被上訴人應給付上訴人370萬元及自
    起訴狀繕本送達翌日起至清償日止，按年息百分之5計算之
    利息，三、願供擔保請准宣告假執行。)
二、被上訴人則以：被上訴人為瑪瑞松公司之副總經理，關於營
    業上所必要之行為，當然有權代表公司，執行本件手機合約
    相關事項非無權代理行為，被上訴人從無與上訴人達成變更
    手機外觀設計之共識。並聲明：駁回對造之上訴。
三、兩造不爭執事項：
    上訴人於93年1月7日經由訴外人方國正介紹與訴外人瑪瑞松
    有限公司簽訂PHS手機合作開發合約書。
    上訴人已支付方國正佣金370萬元。瑪瑞松公司於93年5月18
    日發函通知上訴人終止合約，雙方和解，由上訴人返還美金
    29萬元等。
四、經依民事訴訟法有關規定，整理並協議簡化兩造之爭點，分
    述如下：
    (一)被上訴人是否有權代理瑪瑞松公司向上訴人為契約內容變
      更之行為（即手機外觀之變更）？
      按被上訴人為瑪瑞松公司之副總經理，為該公司負責人甲
      ○○所證實。被上訴人曾以副總經理身分代表瑪瑞松公司
      與上訴人簽訂合約書及和解書，有各該合約書及和解書影
      本附原審卷可考（見原審卷第18、20頁），雙方公司對各
      該文書之真正均不爭執，並據和解條件履行完畢，被上訴
      人執行職務所為之行為，直接對公司發生效力。查公司之
      經理人在執行職務範圍內，亦為公司負責人，公司法第8
      條第2項定有明文。而稱經理人者，謂由商號之授權，為
      其管理事務及簽名之人，民法第553條第1項亦規定甚明。
      此為法定經理權與意定一般受任人權限不同（最高法院67
      年台上字第2732號判例意旨、92年台上字第145號判決意
      旨參照）。至於經理人之設置是否依章程規定，有無登記
      ，有無得全體股東過半數之同意而擔任，有無授權洽商變
      更手機外觀等均屬內部關係之約制，雖依證人甲○○證稱
      ：被上訴人是我對外之窗口，任何事情必須經我同意，他
      才能做云云（見本院卷第37頁）。然此為內部職權之限制
      ，依公司法第36條規定，不得對抗善意第三人。易言之，
      縱認雙方有變更手機外觀之合意，對外完全有效，效力及
      於雙方公司。上訴人主張被上訴人就系爭合約有關事項之
      處理屬無權代理，自有誤會。
    (二)被上訴人有無同意上訴人就系爭契約手機外觀予以變更？
      查：
      1.上訴人主張：於93年2月下旬，方國正聲稱受被上訴人
        委託，向上訴人要求變更PHS手機外觀設計，嗣於93年2
        月24日上午11時左右，上訴人公司總經理徐其偉及業務
        代表陳傑民與方國正，在中國廣東省東莞常平鎮上訴人
        公司辦公室內，就變更手機外觀之設計達成共識。上訴
        人即就將原設計之手機棄置不用，著手變更手機外觀工
        作，至93年5月10日完成手機外觀變更設計後，將變更
        後之手工模型委由被上訴人之司機帶回，斯時方國正向
        上訴人表示已知會被上訴人，被上訴人同意變更手機外
        觀。上訴人從此朝變更外觀後之工作邁進，也因此延誤
        原合約書約定之時程，遭瑪瑞松公司於93年5月18日來
        函要求終止合約，以致造成上訴人之損害云云（見一審
        卷第6頁）。惟為被上訴人所否認，查依證人陳傑民證
        稱：「當時徐先生（即徐其偉）有跟我說瑪瑞松公司要
        一個項目即C2C，我跟高先生（即被上訴人）有提到外
        觀的部分，日本當時做出的外觀設計長度會比較長，而
        且從無到有的設計時程會比較長要從結構設計、設計模
        子、開模等時程較長。有一次在2004年2月底3月初，徐
        先生、高先生跟我在東莞有喝酒聚餐，提到因為時程較
        長，所以提到另一個方案，是大陸開發的，時程較短，
        這是大家當時一起討論的，當時是拿GSM的外觀給高先
        生看，高先生說尺寸大小可以，速度可以加快的話，就
        趕快進行。」、「手模大約是一、二個月後徐先生與高
        先生洽談的」（見一審卷第67頁）、「高先生說只要快
        ，就趕快去做，並沒有說是用這個外觀（即指GSM的外
        觀去掉一個液晶螢幕），大小尺寸是接受的。」（見一
        審卷第68頁）等語，又證稱：伊本人在上開喝酒聚餐
        前，未與雙方談過手機外觀變更之事，而該次聚餐時方
        國正並未在場，伊亦未與方國正談過變更手機之事情等
        語（見一審卷第69頁）。顯見與上訴人所主張由方國正
        聲稱受被上訴人委託要求變更系爭手機外觀設計，嗣於
        93 年2月24日上午11時左右，徐其偉、陳傑民與方國正
        三人在中國廣東省東莞常平鎮上訴人公司辦公室內達成
        變更手機外觀設計之共識，於上訴人93年5月10日完成
        手機外觀變更設計後，方國正則向上訴人表示被上訴人
        同意變更手機外觀之事實（即包括變更設計之要求、洽
        談、轉達被上訴人同意之情均由方國正處理）彼此不符
        。證人方國正在原審證稱：在93年4、5月間，上訴人有
        提出此變更手機外觀的事項，瑪瑞松公司未同意，被上
        訴人是公司的副總經理也沒有同意等語（見一審卷第55
        頁）。上訴人公司總經理徐其偉在原審證稱：高先生（
        指被上訴人）他是瑪瑞松公司的代表，方國正先生拿了
        外觀去跟客戶做了說明，客戶也要求有無更小的手機。
        我是在中國大陸與乙○○先生有談過變更手機外觀的事
        情，而且也談了很多次，也有告知方國正先生，我們也
        有提供樣品，．．．。（見原審卷第59頁）。瑪瑞松公
        司負責人甲○○也證稱沒有指示被上訴人談變更手機外
        形之情事（見本院卷第37頁）。瑪瑞松公司於93年5 月
        18日以上訴人無法依約定時程進行PHS高級折式手機
        （機種型號WZP-C2C之設計、製作，致上開合約無法完
        成為由發函終止合約，雙方成立和解而終止合約，上訴
        人同意返還對方所給付之美金29萬元，有前述和解書影
        本可考。而簽立和解書時，上訴人並未提及係因被上訴
        人同意變更手機外形致延誤履約時程情事，為上開證人
        甲○○、徐其偉證述在卷（見同上筆錄）。而代表雙方
        簽立和解書之人即為瑪瑞松公司副總經理乙○○即被上
        訴人，威任公司董事長徐其偉（見上引和解書影本）。
        依徐其偉上開證言，其在中國大陸既曾與被上訴人洽談
        變更手機外形多次，如有變更外形延誤時程情事，對內
        情知之甚詳，何以瑪瑞松公司以上訴人無法依約定時程
        履約為由而主張終止契約時，身為公司負責人之簽約人
        徐其偉不提出異議，竟同意退還美金29萬元之鉅款？顯
        與商場經驗法則有違。
      2.依系爭合約第4條關於開發時程約定，工作項目共十項
        ，一外觀樣式圖面設計、二外觀樣式圖面及機種規格、
        功能確認、三手機模組的印刷電路板（PCB）設計、四
        電子線路硬體設計、五軟體設計、六手工模型製造（數
        量2 台）、八測試樣機製造（數量12台），上開七項工
        作項目之開發時程係從92年12月16日起至93年2月20日
        止，而七成品模具及生產治具製造之開發時程自93年2
        月6日至93年3月15日；九量產試作則自93年3月11日起
        至93年3月30日止；十量產試作及檢測設備的技術輔導
        之開發時程為93年3月26日至93年3月30日止，有上引系
        爭合約影本可憑。是至93年2月20日止，系爭手機手工
        模型應已製造完成，而進入量產試作階段，量產試作並
        應於93年3月30日前完成。則在93年2月底時，上訴人如
        依約履行，應已就系爭手機開發工作完成大部分項目。
        被上訴人焉有反而於此刻要求變更手機外觀設計，從頭
        開始，致系爭合約浪費成本時程又延長，且又不另立書
        面協議，以釐清責任之理。
      3.依據雙方不爭執真正由被上訴人93年4月13日發交徐總
        （指上訴人負責人徐其偉）之電子郵件記載：根據柯董
        （指甲○○）的看法，新的外型並不會比較好看，所以
        希
        望你能朝原本的外型加緊努力，根據原本的合約及後來
        Michael給我的時間表，計劃已經落後很多，公司很生
        氣，原本要終止，但是我壓了下來，為了計劃能繼續下
        去，希望威任能確實執行合約上的條件及時間，以免鑄
        成大錯。」（見原審卷第92頁電子郵件影本）。由本函
        之內容對照上述上訴人公司業務代表陳傑民、介紹人方
        國正之證言內容，參互以觀，僅足證明彼此確曾討論系
        爭合約手機外型是否變更，並由被上訴人持交其公司負
        責人甲○○定奪，因甲○○表示新的外型並不會比較好
        看，而未達成變更原案之共識。參酌甲○○在本院所為
        ：任何事情必須經我同意他（指被上訴人）才能做（見
        本院卷第37頁證言筆錄）之證言，被上訴人不可能擅自
        與上訴人達成變更原約之共識。
      4.退而言之，縱認被上訴人未經公司負責人甲○○同意而
        與上訴人達成變更原約手機外型之共識，然既係以副總
        經理身分代表公司執行職務之行為，因此所生之權利義
        務之法律效果均直接歸屬於瑪瑞松公司，不應向被上訴
        人究責。其後雙方就系爭合約成立和解而終止，依和解
        契約書第五條記載：乙方（上訴人）依本和解契約第二
        條約定返還所有款項予甲方（瑪瑞松公司）後，雙方均
        不得再追究任一方因「九十三年一月七日PHS手機合作
        開發合約書」所應負之法律責任。（見原審卷第26頁和
        解契約書影本）。上訴人已履行返還所約定之美金29萬
        元，為雙方所不爭執，則雙方之法律責任已不得再追究
        。
      5.此外，上訴人未能舉證證明被上訴人有何民法第110條
        無權代理人之損害賠償責任。
五、綜上所述，上訴人主張均無足採，其請求被上訴人應賠償其
    支付訴外人方國正370萬元酬金之損害，自非正當。原審為
    其敗訴判決，核無違誤，上訴意旨仍執陳詞指摘原判決不當
    ，聲明廢棄改判，為無理由，應駁回上訴。本件事證已明，
    兩造其餘攻擊防禦方法經審酌，認與判決結果不生影響，爰
    不逐一論列，附此敘明。
據上論結，本件上訴為無理由，依民事訴訟法第449條第1項、第
78條，判決如主文。
中    華    民    國    95    年     6    月     6    日
                  民事第七庭審判長法  官  鄭三源
                                  法  官  黃嘉烈
                                  法  官  周美月
正本係照原本作成。
如不服本判決，應於收受送達後20日內向本院提出上訴書狀，其
未表明上訴理由者，應於提出上訴後20日內向本院補提理由書狀
（均須按他造當事人之人數附繕本）上訴時應提出委任律師或具
有律師資格之人之委任狀；委任有律師資格者，另應附具律師資
格證書及釋明委任人與受任人有民事訴訟法第466條之一第一項
但書或第二項（詳附註）所定關係之釋明文書影本。
中    華    民    國    95    年     6    月     8    日
                                  書記官  董曼華
附註：
民事訴訟法第四百六十六條之一（第一項、第二項）：
對於第二審判決上訴，上訴人應委任律師為訴訟代理人。但上訴
人或其他法定代理人具有律師資格者，不在此限。
上訴人之配偶、三親等內之血親、二親等內之姻親，或上訴人為
法人、中央或地方機關時，其所屬專任人員具有律師資格並經法
院認為適當者，亦得為第三審訴訟代理人。


司法院資訊處製作；財團法人民間司法改革基金會備份。
